臺灣臺北地方法院民事判決                96年度醫字第19號
原      告  林娟娟
訴訟代理人  黃安然律師
複代理人    陳聯昌
被      告  曾文尚
訴訟代理人  楊佳璋律師
複代理人    陳志忠律師
上列當事人間請求損害賠償事件，本院於民國100 年9 月7 日言
詞辯論終結，判決如下：
    主      文
原告之訴暨假執行之聲請均駁回。
訴訟費用由原告負擔。
    事實及理由
壹、程序部分:
    按訴狀送達後，原告不得將原訴變更或追加他訴。但擴張或
    減縮應受判決事項之聲明者，不在此限。民事訴訟法第255
    條第1項第2款定有明文。查原告起訴時聲明為：(一)被告應給
    付原告新臺幣（下同）2,232,480元暨法定遲延利息。(二)願
    供擔保請准宣告假執行（見本院95年度北調字第779號卷第3
    頁，下稱北調卷）。嗣於民國98年10月22日具狀擴張本金部
    分之聲明為：被告應給付原告2,329,913元（見本院卷(一)第
    326頁）。核其變更係擴張應受判決事項之聲明，揆諸前揭
    規定，尚無不合。
貳、實體部分:
一、原告主張：伊於92年7月至93年12月間，至被告執業之臺北
    雅丰時尚診所進行「雙眼皮及自體脂肪移植豐頰整容」手術
    ，時間分別為92年8月25日、93年4月10日、93年12月30日，
    每次手術間隔為8個月，由被告操刀分別取出伊腹部、手臂
    、臀部之脂肪，並於顴骨上方靠近耳邊際處朝45度角入針移
    植於雙頰，被告於93年12月30日手術時，並未評估先前兩次
    手術之部位已發生嚴重組織沾粘，而選擇與前兩次手術相同
    之入針處為同一固定點施打自體脂肪，進而損及伊顏面第七
    運動神經，導致伊於術後產生臉部瘀青、左側神經損傷產生
    臉部肌肉萎縮、左側臉部不定時抽搐、顳顎關節異位併發疼
    痛及筋膜炎、左臉部肌肉纖維化等後遺症，而受有顏面神經
    病變及情感性精神病之損害。又被告於93年12月30日未告知
    、亦未經伊同意之情形下，擅自在伊眉頭施打肉毒桿菌，進
    而阻斷神經傳導，導致伊受有左眼皮下垂、無法睜開達兩個
    月之損害。為此依兩造間委任契約、民法第227條、第227條
    之1、第184條、第193條第1項、第195條第1項及消費者保護
    法第7條之規定，請求被告賠償伊支出之醫療費用新臺幣（
    下同）24萬4,913元、增加生活上需要6萬元、交通費用2萬
    5,000元、精神上損害賠償200萬元，共計232萬9,913元等語
    。並聲明：(一)被告應給付原告232萬9,913元，及自起訴狀繕
    本送達翌日起至清償日止按年息5％計算之利息。(二)願供擔
    保請准宣告假執行。
二、被告則以：原告自92年8月25日至94年5月2日止，共接受八
    次手整形術，其中包括三次脂肪移植豐頰手術，該手術為一
    標準常規醫療行為，手術過程係用抽脂管將自體脂肪抽取後
    ，經離心器離心過濾，選用適當脂肪注射到凹陷部分的皮下
    組織位置達到豐頰的目的。原告施作系爭三次手術，均係於
    耳前髮際處入針，惟入針位置並不相同，並無違反醫療常規
    ，另觀顏面神經係位於更深層的筋膜層下方，而自體脂肪移
    植手術所用之注射器非常精細輕巧，傷口僅有0.3公分，並
    無傷及顏面神經，甚至引發肌肉萎縮異狀或發生沾黏之風險
    。原告雖提出財團法人彰化基督教醫院（下稱彰化基督教醫
    院）之肌電圖及神經傳導速度檢查報告，診斷左側顏面神經
    相較右側振幅相差48％，及中國醫藥大學附設醫院之神經部
    檢查報告，診斷第七對顏面運動神經有左右振幅於0.3mv範
    圍內之差異，惟振幅易受貼片位置、肌肉分佈等因素容有誤
    差，又原告所作瞬眼反射檢查顯示第五對、第七對運動神經
    傳導左右兩側為正常，並無左右差異，縱有，亦屬容許誤差
    範圍（0.3mv~ 2.5mv）。假若原告確實受有顏面神經傷害，
    可能症狀應為嘴歪斜、表情不對稱、眼睛無法閉合和眉毛下
    垂等，非如原告所述於左臉頰呈現約十元硬幣大小之凹陷，
    又顏面神經麻痺致成之原因，約有九成係病毒感染，尚有意
    外傷害所致，非必然係手術所致，況且周邊神經受損多可自
    行復原，時間約為數週至兩年間，系爭彰化基督教醫院檢驗
    報告係於94年9月6日所測，原告嗣於94年9月26日赴往臺中
    榮民總醫院檢測肌電波檢查並無顏面神經受損，可證其縱使
    受有損害，亦已於兩週內自行復原，原告若有顏面神經傷害
    ，與整容手術無因果關係。另原告曾親口告知，其有使用「
    精神鎮定用藥」和「新陳代謝藥方」之病史，是其如有罹患
    情感性精神病，應係過去病症之復發，非因手術結果所致。
    反觀兩造前因手術多次成功，而維持良好醫病關係，伊始因
    原告反應眼皮跳動不止，願意免費為其施打2U劑量（安全劑
    量範圍）之肉毒桿菌，並非違反原告意願之專斷醫療行為，
    且原告就其左眼皮長達2個月不能睜開之事實，均未舉證證
    明等語，資為置辯。並聲明：(一)原告之訴駁回。(二)願供擔保
    請准宣告免為假執行。
三、兩造不爭執事項：
(一)、原告自92年8月25日起至94年5月2日止至被告開設之診所進
    行自體脂肪移植豐頰手術三次，其中92年8月26日進行脂肪
    移植豐頰和豐太陽穴手術、93年4月10日進行脂肪移植豐頰
    、豐太陽穴和補法令紋手術、93年12月30日進行脂肪移植豐
    頰手術、補法令紋手術。被告並於93年12月30日為原告施打
    2U劑量肉毒桿菌於左眼上眼皮肌肉處，有臺北市政府衛生局
    檢送雅丰時尚診所診查記錄單1紙在卷可稽（見本院卷(一)第
    18頁）。
(二)、原告於94年9月起至95年1月間，曾至中山醫學大學附設醫院
    、彰化基督教醫院、李武波診所、李偉卿整形外科整所就診
    ，並經前開醫院所開立「(1)左側顏面神經病變(2)左側臉頰軟
    部組織病變」、「面神經病變、左側」、「顳顎關節炎併疼
    痛。左側顏面神經炎」、「左側面神經病變。原因不明」、
    「情感性精神病、適應性疾患」、「病人主訴：(1)左臉部肌
    肉纖維化；(2)臉部手術後遺症痛攣縮；(3)左面神經損傷」、
    「病人感覺雙頰酸、痛、麻，左頰有一明顯壓痛點。」等內
    容之醫療證明，有診斷證明書影本等在卷可按（見北調卷第
    8-14頁）。
四、兩造爭執之要點：
(一)、原告主張其受有顏面神經傷害，與系爭自體脂肪移植手術間
    有因果關係？
(二)、原告主張被告未經同意，擅自為其施打肉毒桿菌，構成侵權
    醫療行為，是否屬實？
(三)、原告是否得依消費者保護法之規定請求被告負無過失責任？
    茲就兩造之爭點分述如下：
(一)、原告主張其受有顏面神經傷害，與系爭自體脂肪移植手術間
    有因果關係？
    原告主張於92年8月25日、93年4月10日、93年12月30日先後
    三次至被告執業之臺北雅丰時尚診所施行自體脂肪移植手術
    ，被告均以顴骨上方靠近耳邊際處入針，致使發生組織沾粘
    ，損及顏面第七對運動神經，經診斷受有左側顏面神經病變
    、顳顎關節炎併疼痛、左臉部肌肉纖維化、臉部手術後遺症
    痛攣縮、左側顏面神經相較於右側顏面神經減低20％振幅等
    傷害，導致伊左臉歪斜，左右顳顎關節軟骨脫落異位，臉部
    抽動不止及情感性精神病云云；經查：
 1、原告自94年9月間起，曾至財團法人彰化基督教醫院就診，
    經診斷為左側顏面神經病變、顳顎關節炎併疼痛、情感性精
    神病、適應性疾患、肢體部不主運動疑肌張力不全等症（見
    北調卷第9-12頁，本院卷(二)第62頁）；其於同年月間赴往李
    武波診所就診，經診斷有左臉部肌肉纖維化、臉部手術後遺
    症痛攣縮、左面神經損傷等症（見北調卷第13頁）；復有於
    中山醫學大學附設醫院等醫療院所就診記錄，經診斷為左側
    顏面神經病變、左側臉頰軟部組織病變（見北調卷第8頁）
    ，固據其提出上開醫療院所診斷證明書影本在卷可參，然原
    告前開傷害內容是否為被告以同一處入針施作系爭自體脂肪
    移植豐頰手術所致，依行政院衛生署醫事審議委員會編號第
    0000000號鑑定書之鑑定意見(一)所示：「選用自體脂肪移植
    填補身體凹陷處，是一種常做之治療方式：(1)其優點為材料
    為自體組織，較不易排斥，效果立現，但它的缺點是組織會
    部分自然委縮，一次注射成效在數月之後後可能不到50％，
    需要追加注射。(2)暫時性注射之針疤，感染，出血等併發症
    ，但機會很低，多數會復元。術前可能需與病人說明。如依
    卷宗相片圖示，要同時豐頰、豐太陽穴，以一點入針填補兩
    處之方法沒有錯誤。在耳前，一指幅以內入針為安全區，超
    出1指幅以外須特別小心，可能觸及顏面神經。自同一處入
    針，如有造成顏面神經傷害應該第一次入針就已造成顏面神
    經問題，但病人在92年與93年之前兩次手術並未發生問題，
    但93年12月的最後一次手術才發現異常。說明同一入針處不
    是造成神經病變原因，如確有顏面神經傷害可能是入針層次
    之問題。」等語，此有鑑定書內容在卷可按（見本院卷(一)第
    298頁反面），由前述說明可知，被告所施做系爭自體脂肪
    移植手術，為一常規醫療行為，所施做入針區域亦為安全區
    ，原告前已施作二次，成效良好，第三次採用同一區域位置
    入針，可避免增加傷口，並未違反醫療常規，也非造成顏面
    神經傷害之原因。
 2、原告雖舉其於94年9月至95年1月間至上開醫療院所開立診斷
    證明書影本附卷為憑，欲證明其有左臉頰運動神經受損之傷
    害，惟依卷附行政院國軍退除役官兵輔導委員會臺中榮民總
    醫院，95年5月16日函覆臺灣臺北地方法院檢察署函文所示
    ，原告於96年9月16日門診記錄，主訴左下面部麻痛8個多月
    ，同年9月26日肌電波檢查無顏面神經受損等語（見本院卷
    (一)第344頁），彰化基督教醫函覆臺灣臺北地方法院檢察署
    關於原告病狀說明，表示根據原告自訴其左臉頰運動神經受
    損是在他院接受手術治療後造成，以肉眼觀察其外觀，左、
    右兩側臉部表情並無明顯之差異，根據94年12月23日的面神
    經檢查報告，顯示其左側的神經功能較右邊差36.7％（以反
    應幅度而言），並無法以面神經檢查結果來判斷其病因，有
    卷附彰化基督教醫院95年5月22日九十五彰基病歷字第09505
    0061號函影本在卷可稽（見本院卷(一)第346頁），再依李武
    波診所97年2月29日97法字1號函函覆本院，原告病歷資料之
    說明第三點中表示：「……理學檢查顯示，左臉在顴部有壓
    痛點和低陷性萎縮（輕度），活動自如，深肌腱反射（+3）
    略強，肌力（5）正常，感覺正常。」等語（見本院卷(一)第
    182頁），經對照前述醫療院所函覆檢察署及本院之專業意
    見以觀，可認原告經施行系爭移植手術造成其所述之顏面神
    經異常結果，與正常人在一般日常生活上並無顯著不同，亦
    難據此認定被告施作系爭移植手術時，有何故意或應注意能
    注意而不注意之過失情事。
 3、面神經是第七對腦神經，主要掌管臉部表情及眼皮關閉。顏
    面神經受損可能導致眼皮不能閉合、臉部肌肉癱瘓、口歪、
    味覺異常等症狀。最常見之症狀為嘴臉歪斜，嘴角歪向正常
    的一側，由患側流出口水。患側無法皺眉，微笑，一隻眼睛
    不能完全緊閉，有乾澀、紅腫現象。舌頭麻麻，辨別食物味
    道能力變差或聽覺改變，耳後疼痛。它常常是急性發作，在
    48小時內到達最嚴重程度。尤其以創傷發生之情形，應係立
    即顯現，若係化學因素所致，始呈緩慢速度顯現。觀諸卷附
    原告分別於93年12月30日手術前及94年1 月12日後之相片輸
    出本（見本院卷(一)第352-360頁），可見其當時於手術前後
    均無臉歪嘴斜、臉部抽動不止等，顯無顏面神經受損情形，
    又原告術後多次施做顏面神經刺激檢查，於94年9月6日、94
    年12月23日先後在彰化基督教醫院所為面神經刺激檢查結果
    ，依序為左側面神經功能相較於右側差48％、36.7％（見本
    院卷(一)第19頁及其反面、第346頁），另於95年1月3日在中
    山醫學大學附設醫院所安排電氣生理檢查，左側顏面肌肉與
    右側顏面肌肉振幅比為71.5％（即兩者相差為28.5％）（見
    本院卷(一)第197頁），又自98年10月5日至98年10月12 日在
    中國醫藥大學附設醫院二次門診期間，其左側顏面神經相較
    於右側減低20％振幅（見本院卷(一)第329頁），均有前開醫
    院診斷書、函文在卷可按，堪認原告所述顏面神經異常併發
    症，其病況在逐漸好轉當中，且左側顏面神經相較於右側減
    低20％振幅之情形，依前述中國醫藥大學附設醫院診斷證明
    書內容為「左側顏面神經輕微受損」，此與原告主張之臉部
    肌肉萎縮、顳顎關節異位併發疼痛及筋膜炎、左臉部肌肉纖
    維化等症狀顯然有間，自難認原告主張其於術後造成有顏面
    神經受損等情為真。
 4、復審酌前述鑑定報告記載：根據麻醉學文獻報告，在腋下行
    臂叢神經麻醉會有O.2~12％之神經傷害，但術後多數均可復
    元。也有可能是入針造成疤痕後困擾，理論上經過1至2年後
    徵狀會改善。顏面神經在臉上分五支，最上支為“顳支”，
    管制提眉之表情動作，如該神經傷害，將無法抬眉。而面神
    經第二支為「顴支」，如果傷害，會造成閉眼不全。除顏面
    外表顯像外，面神經有無傷害也可作「神經傳導速度測試」
    ，以供參考（正常情況下，同時間不同側所做「神經傳導速
    度」會有5～10％差異）。96年9月6日彰化基督教醫院肌電
    圖及神經傳導速度檢查報告，說明如有顏面神經受傷至少48
    ％為正常或已復元48％。根據周邊神經復原之生理學，神經
    在受傷後可自行修復，時間需約數週至兩年間，依受傷程度
    而定。假如後來在臺中榮民總醫院所作「神經傳導速度」正
    常，表示神經功能已復原。……等語（見本院卷(一)第298頁
    反面至299頁）。依據前述鑑定書之說明，堪認被告施作系
    爭移植手術，若有造成原告顏面神經感覺異常之結果，惟仍
    在手術前之評估危險範圍內，難認被告施作系爭移植手術結
    果，有何致生損害於原告之情事，亦難據此認定被告施作系
    爭脂肪移植手術時，有何故意或應注意能注意而不注意之過
    失情事。據上，原告主張被告有醫療過失，造成其顏面神經
    受損、罹患情感性精神疾病，且該損害與系爭手術間有因果
    關係等情，均屬無據。
(二)、原告主張被告未經同意，擅自為其施打肉毒桿菌，構成侵權
    醫療行為，是否屬實？
 1、按醫師從事醫療行為，在法律上均構成對他人權利（身體權
    ）之侵害，惟因得病患允諾而阻卻違法，此乃因經過醫師之
    說明，患者或家屬對於治療內容、因治療所產生之併發症、
    復健等情況均充分理解下，對於醫療行為可能產生侵害身體
    或招致併發症等不利結果願意承受，而同意接受醫師之醫療
    行為，此際醫師之醫療行為縱使侵害病患之身體，亦屬可容
    許之危險而得阻卻違法，不構成侵權行為。原告主張被告未
    經同意，擅自於眉毛處施打肉毒桿菌，且施打位置為眉毛處
    10公分內，違反醫療常規，構成侵權行為云云，惟為被告所
    否認。兩造爭點則為被告施打肉毒桿菌，是否係未經原告同
    意，且施打位置錯誤而有違反醫療常規等情。
 2、經查：(1)依前述鑑定意見第(二)點所示：「利用肉毒桿菌素注
    射行臉部除皺之方式，在2007年美國整形美容外科醫學會（
    ASAPS）報告：2007年美國本土共進行2,775,176人次肉毒桿
    菌素注射行為，所以注射肉毒桿菌做為美容醫療已是常規行
    為。於眉頭施打肉毒桿菌素主要在放鬆皺眉肌，減輕皺眉動
    作可以改善看似憂愁之表情，注射部位在以眉心為中心兩側
    約1指幅處內均屬安全範圍，不會傷及上眼眶神經，在此範
    圍內可分3-5點施打，每一點可使用2-5u，總劑量在20u以下
    安全。如造成肌肉麻痹致眼皮下垂，無法抬眉，也會在3 至
    4個月間因藥效消失而復元。美容醫學之文獻上，偶有施打
    肉毒桿菌素造成暫時性眉形下垂，眉尾上揚，眼皮閉合不自
    然之案例，但均獲復元。」等語（見本院卷(一)第299頁）。
    是被告為原告施打肉毒桿菌於眉毛處，其施打之方式符合一
    般醫療常規，偶有施打肉毒桿菌素造成暫時性眼皮閉合不自
    然之情形，也應會復元。(2)至於被告於93年12月30日施打肉
    毒桿菌，是否未獲原告同意而逕自為之，觀諸卷附94年11月
    4日臺北市政府衛生局醫療爭議調處申請書爭議之要點欄內
    手載：「……（二）院方（指被告）提九十二年八月二十五
    日起至診所門診至九十四年五月二日，共接受八次手術外加
    1次免費施打2U肉毒桿菌。答（指原告）：只有五次手術且
    是收費的，共計137,500元，四次免費，用自體脂肪補法令
    紋二次、太穴二次、眉頭打2U肉毒桿菌。」等文字（見本院
    卷第31頁），可徵原告接受前開二次自體脂肪補法令紋及施
    打肉毒桿菌時，未曾為反對外，亦明知係被告提供免費醫療
    行為，兩造於94年11月29日調解不成立，原告於95年11月16
    日提起本件訴訟後，遲至96年8月13日始為上開主張，有民
    事起訴狀、民事準備書狀內容在卷可考（見北調卷第3頁、
    本院卷(一)第64頁），而原告稱因施打肉毒桿菌，導致伊受有
    左眼皮下垂、無法睜開達兩個月等情，於卷內並無提出任何
    資料以實其說，其主張已屬有疑，關於未經其同意而為之亦
    乏證據資料可供佐證，實難逕自認定原告此部分之主張為真
    。且縱被告於施打肉毒桿菌時，並未詳加說明可能會造成暫
    時性眉形下垂，眉尾上揚，眼皮閉合不自然之結果，以供原
    告參酌即施行肉毒桿菌，惟被告所為系爭醫療行為並無過失
    ，且原告經施行肉毒桿菌後，迄今並無致生損害之情事發生
    。從而，被告辯稱其為原告施打肉毒桿菌，係為治療原告眼
    皮跳動，所提供之免費治療行為，且該醫療行為並無違反醫
    療常規等語，尚屬有據。
(三)、原告是否得依消費者保護法之規定請求被告負無過失責任？
    再按消費者保護法所稱消費者，係指以消費為目的而為交易
    、使用商品或接受服務者；所稱消費關係，係指消費者與企
    業經營者間就商品或服務所發生之法律關係而言，此觀消費
    者保護法第2條第1項第1款、第3款規定自明。次按醫療行為
    適用消費者保護法無過失責任制度，反而不能達成消費者保
    護法第1條所明定之立法目的，是應以目的性限縮解釋之方
    式，將醫療行為排除於消費者保護法適用之範圍之列。參以
    93年修正之醫療法第82條第2項，已明確將醫療行為所造成
    之損害賠償責任限於因故意或過失為限，醫療行為自無消費
    者保護法無過失責任之適用，有最高法院97年度臺上字第74
    1號判決要旨參照。查本事件係因原告至被告執業雅丰時尚
    診所接受系爭移植手術而發生，此項移植手術屬於醫療行為
    ，非醫師不得施行。原告既主張其因系爭移植手術之施行，
    造成個人因此受有身體上之傷害而涉訟者，堪認本事件之性
    質屬於醫療糾紛至明。惟醫師與病人間具有特別之醫病關係
    ，病人因病至醫療院所就診者，要難認係以消費為目的而接
    受服務，醫病之間亦非消費者與企業經營者間就商品或服務
    所發生之法律關係所可比擬；依上開說明，自應以目的性限
    縮解釋之方式，將醫療行為排除於消費者保護法適用範圍之
    外，而認無消費者保護法之適用，方屬的論。原告主張被告
    就本件醫療糾紛，並應負消費者保護法第7條第3項之企業無
    過失責任云云，同為無理由。
五、綜上所述，被告於92年8 月26日至93年12月30日為原告施行
    系爭自體脂肪移植手術及施打肉毒桿菌，所為醫療行為並無
    過失，被告不負侵權行為損害賠償責任，且被告就履行醫療
    契約債務之行為亦無可歸責事由，此外，醫師僅就故意過失
    行為負損害賠償責任，被告亦不負消費者保護法第7條第3項
    之企業無過失責任。故原告主張本於民法第184條、第227條
    、第227條之1、消保法第7條第3項等規定，請求被告給付原
    告232萬9,913元及自起訴狀繕本送達翌日起至清償日止按年
    息5％計算利息，為無理由，應予駁回。又原告之訴既經駁
    回，其假執行之聲請即失所附麗，應併予駁回，附此敘明。
六、本件事證已臻明確，兩造其餘攻擊防禦方法及舉證，核與判
    決結果無影響，爰不予一一論述，附此敘明。
七、訴訟費用負擔之依據：依民事訴訟法第78條。
中    華    民    國   100    年    10    月    18    日
                  民事第五庭    法  官  鄧德倩
以上正本係照原本作成
如對本判決上訴，須於判決送達後20日內向本院提出上訴狀。如
委任律師提起上訴者，應一併繳納上訴審裁判費。
中    華    民    國   100    年    10    月    20    日
                                書記官  李彥勳